臺灣高雄地方法院刑事判決　　　　　　　93年度訴字第3042號
公　訴　人　臺灣高雄地方法院檢察署檢察官
被　　　告　丙○○
上列被告因偽造文書等案件，經檢察官提起公訴（九十三年度撤
緩偵字第四二號），本院判決如下：
    主  文
丙○○無罪。
    理  由
一、公訴意旨略以：被告丙○○明知自己經濟困難，竟於民國八
    十五年十月十日，在其原位於高雄市三民區市○○路四六○
    巷十二之二號三樓之住處內，自任會首，招募丁○（參加二
    會）、蔣永法（參加二會）、王正龍（參加二會）、王秀玲
    、王惠玲、蔣昌仁、蔣昌杰、白懷魯、美惠（參加五會）、
    陳金好（參加二會）、魯淑美（參加二會）、乙○○（參加
    二會）、陳太太（參加二會）、莊太太（參加二會）、阿蘭
    、葉玉海、淑娟、淑惠、蔡太太、鄭佳卿、鄭秀玲、徐惠美
    、徐明帶、徐月娥、鄧美華、郭惠珠（參加二會）、郭幸芬
    、麗美（參加二會）、楊晚珍、瑞香、歐春貴、蘇惠珠、吳
    麗雲、陳戊○○、郭杏芬、蔣怡華等人參加自八十五年十月
    十日起至八十九年三月十日止之互助會，其互助會運作方式
    為：每月會款新台幣（以下同）五千元，採內標制（即未得
    標之活會會員每月應繳前揭五千元會款扣除標息後之金額，
    得標之死會會員則需繳交固定金額五千元之會款），各活會
    會員於每月開標日前，於標單上註記自己姓名及標金後投標
    ，並於每月十日為開標日，在丙○○之上開住處內由丙○○
    主持開標，並由以標單所書寫之標金最高者為當期得標之人
    ，所有會員（含活會與死會會員）均於開標日後三日內繳交
    當期應繳會款予丙○○，丙○○再將所收足之會款交予當期
    之得標者，至此方完成整個標會程序。詎丙○○因經濟拮据
    ，週轉不靈需款孔急，自八十六年間起，竟基於意圖為自己
    不法所有及行使偽造私文書之概括犯意，利用所邀集之會員
    均乃熟識鄰居友人，不會確認丙○○所稱得標之人是否確有
    參與投標之機會，先後偽造乙○○、丁○等二人之載有姓名
    及競標利息之標單（未據扣案），參與競標而行使之，得標
    後即據以向上揭各互助會活會會員收取會款，足生損害於乙○○、丁○及其他競標時仍為活會之會員，致該互助會之活
    會會員陷於錯誤而交付會款，而以此方式先後冒標乙○○計
    二會及丁○一會，合計詐得約八十萬元。嗣丙○○於八十七
    年九月間宣布止會後，經乙○○、丁○向丙○○與其他互助
    會員查詢結果，始悉上情。因認丙○○涉犯刑法第二百十六
    條、第二百二十條第一項、第二百十條行使偽造準私文書、
    同法第三百三十九條第一項詐欺取財罪嫌云云。
二、按犯罪事實應依證據認定之，無證據不得認定犯罪事實；又
    不能證明被告犯罪者，應諭知無罪之判決，刑事訴訟法第一
    百五十四條第二項、第三百零一條第一項前段分別定有明文
    。再按告訴人之告訴，係以使被告受刑事訴追為目的，是其
    陳述是否與事實相符，仍應調查其他證據以資審認，最高法
    院五十二年台上字第一三○○號判例意旨參照。而事實之認
    定，應憑證據，如未能發現相當證據，或證據不足以證明，
    自不能以推測或擬制之方法，以為裁判基礎，最高法院四十
    年台上字第八六號判例意旨足資參照。又刑法第二百十六條
    、第二百二十條第一項、第二百十條行使偽造準私文書罪之
    成立，係以偽造他人名義之準私文書並持以行使，且足生損
    害於公眾或他人為必要，此觀諸各該條文規定自明；而刑法
    第三百三十九條第一項詐欺取財罪之成立，則以行為人意圖
    為自己或第三人不法所有，施行詐術使人陷於錯誤，而將本
    人或第三人之物交付為要件，最高法院四十六年台上字第二
    六○號著有判例可資參照。
三、本件公訴人認被告丙○○涉有行使偽造準文書及詐欺取財犯
    行，無非係以：告訴人丁○、乙○○之指訴；五千元互
    助會會單一份；被告簽發之本票二紙（面額分別為四十萬
    三千元、三十萬元）等件，資為論罪依據。
四、訊據被告固坦承其於八十五年十月十日召集每會五千元之互
    助會，期間自八十五年十月十日起至八十九年三月十日止，
    每個月一會，每月十日在「日友西服店」開標，其中四、八
    、十二月之二十五日均加會一次，嗣該互助會於八十七年九
    月間止會等語，惟堅詞否認有何行使偽造準私文書、詐欺取
    財之犯行，辯稱：伊並未偽造告訴人丁○、乙○○或其他會
    員之標單以得標，但曾向會員陳戊○○借會來標等語。經查
    ：
（一）告訴人丁○於本院審理時到庭證述：伊有參加被告召集之
      五千元互助會二會，曾經標了一會，但標到後被告說她妹
      妹需要用錢，那會算她妹妹標到的，就沒有將該會會款給
      伊，伊沒有答應把會款借給被告妹妹，伊的會沒有被冒標
      ，是乙○○與陳戊○○的會被冒標等語（見本院九十四年
      五月二十六日審判筆錄）；足認被告並無偽造告訴人丁○
      名義之標單，藉以標會之行為。又即使告訴人丁○不同意
      把標得之合會金借給被告妹妹，被告未將丁○應得之合會
      金交付丁○之行為，亦僅屬被告與丁○間債務不履行之民
      事糾紛，尚難憑以認定被告有冒標丁○名下互助會之事實
      。
（二）次查，證人陳戊○○曾於本院審理時到庭證稱：伊參加被
      告召集之五千元互助會一會，伊把該會借給被告去標，雙
      方約定伊只繳活會的錢，被告負擔死會利息，該會會款在
      止會前已結算清楚，不知道為何告訴人會說伊的會遭被告
      冒標等語（見本院九十四年五月二十六日審判筆錄）；可
      認證人陳戊○○係將自己參加之互助會借給被告去標，並
      無遭到被告偽造標單冒標之情形，被告辯稱並未冒標證人
      陳戊○○的會，只是向其借會來標等語，堪予採信。
（三）又查，告訴人乙○○固於本院審理時證述：伊以自己名義
      參加被告召集之五千元互助會二會，其中一會遭到被告冒
      標云云，惟亦同時證稱：「（你怎麼知道被告冒標你的會
      ？）大家都知道了，都有感覺到。」、「（有無證據證明
      ？）沒有。」、「（有沒有找其他活會會員核對活會數目
      是否正確？）因為當時連被告自己都弄不清楚，所以沒有
      核對。」、「（你在被告止會之後，有沒有聽到任何會員
      來告訴你，你的會已經被標過了？）沒有人講。」等語（
      均見本院九十四年五月二十六日審判筆錄），參酌告訴人
      乙○○曾於本院準備程序指稱：「被告曾經問過我，如果
      她缺錢，可不可以把我的會標走，我說不可以，我的會款
      都有固定用途，但是後來我問她有沒有偷標走我的會時，
      她就沒有回答，所以我猜她應該把我的會偷標走了」等語
      （見本院九十三年十二月三十日準備程序筆錄），堪認告
      訴人乙○○指訴被告冒標其名義之互助會僅係臆測之詞，
      並非止會後核對活會會員數目有異而發覺遭冒標，或有任
      何證據可資佐證，自難僅憑告訴人乙○○臆測之詞，即認
      被告確有偽造乙○○標單憑以得標之行為。至卷附五千元
      互助會會單一份及被告簽發之本票二紙，僅能證明被告確
      有召集本件五千元互助會，且止會後尚欠告訴人丁○、乙○○會款未清償完畢等事實，無從據以認定被告有偽造丁○、乙○○名義之標單，參與競標並得標，藉以向活會會
      員詐欺取財之行為。
五、綜上所述，告訴人顯無偽造告訴人丁○、證人陳戊○○名義
    標單以得標之行為，而僅憑告訴人之指訴、卷附五千元互助
    會會單一份及本票二紙，亦不足使本院形成被告確有偽造告
    訴人乙○○名義標單以得標犯行之確信，是被告所辯其並未
    偽造上開會員之標單以得標等語，尚堪採信。又關於被告涉
    犯詐欺取財罪嫌部分，公訴意旨係認被告以偽造標單得標之
    方式施用詐術，使活會會員陷於錯誤而繼續繳納活會會款，
    因而涉犯詐欺取財罪嫌；惟本件被告並無偽造標單得標之行
    為，已如前述，公訴人亦未提出證據證明被告有其他施用詐
    術取得財物之行為，是尚難認定被告有何詐欺取財之行為。
    依上說明，公訴人所舉之證據不足以證明被告有行使偽造準
    私文書及詐欺取財犯行，此外，復查無其他積極證據足資認
    定被告確有公訴人所指之行使偽造準私文書、詐欺取財等犯
    行，既不能證明被告犯罪，揆諸前開法條之規定，依法自應
    為被告無罪之諭知。
據上論斷，應依刑事訴訟法第三百零一條第一項前段，判決如主
文。
本案經檢察官甲○○到庭執行職務。
中　　華　　民　　國　　94　　年　　6 　　月　　9 　　日
                刑事第六庭    審判長法　官  蔡國卿
                                    法　官  陳君杰
                                    法  官  楊筑婷
以上證明與原本無異。
如不服本判決，應於判決送達後十日內，向本院提出上訴狀。
中　　華　　民　　國　　94　　年　　6 　　月　　9 　　日
                                    書記官  林雯琪
